臺灣雲林地方法院民事判決
110年度訴字第284號
原      告  林綵妍  
被      告  黃昱騰  

上列當事人間請求返還不當得利事件，本院於民國110年10月28
日言詞辯論終結，判決如下：
    主      文
一、被告應給付原告新臺幣貳萬肆仟壹佰捌拾玖元，及自民國一
    一○年七月四日起至清償日止，按週年利率百分之五計算之
    利息，並自民國一一○年七月四日起至兩造共有關係終止之
    日止，按月給付原告新臺幣貳仟壹佰玖拾玖元。
二、原告其餘之訴駁回。
三、訴訟費用由被告負擔五分之一，餘由原告負擔。  
四、本判決原告勝訴部分得假執行。 
    事實及理由
壹、程序方面：
一、按訴狀送達後，原告不得將原訴變更或追加他訴，但請求之
    基礎事實同一、擴張或減縮應受判決事項之聲明者，不在此
    限，民事訴訟法第255條第1項第2款、第3款定有明文。本件
    原告起訴時請求被告應給付其新臺幣（下同）15萬元，及自
    起訴狀繕本送達翌日起至清償日止，按週年利率百分之五計
    算之利息，並自起訴狀繕本送達翌日起至兩造共有坐落雲林
    縣○○鄉○○段00000地號土地（下稱系爭土地）及其上同段95
    建號建物（下稱系爭建物，上開土地及建物以下簡稱系爭房
    地）變價分割之日止，按月給付原告12,500元。嗣於民國11
    0年7月27日行言詞辯論時，將後項聲明變更為被告應自起訴
    狀繕本送達被告之翌日起至被告交還系爭房地之日止，按月
    給付原告12,500元。於110年10月28日行言詞辯論時，又將
    聲明變更為被告應給付原告137,500元，及自起訴狀繕本送
    達被告翌日起至清償日止，按週年利率百分之五計算之利息
    ，並自起訴狀繕本送達被告翌日起至兩造共有關係終止之日
    止，按月給付原告12,500元。經核，原告變更之訴與原訴之
    請求基礎事實相同，且屬聲明之減縮，與前開規定相符，應
    予准許。
二、被告經合法通知，未於言詞辯論期日到場，核無民事訴訟法
    第386條各款所列情形，經依原告聲請，由其一造辯論而為
    判決。
貳、實體方面：
一、原告主張：
　㈠兩造為系爭房地之所有權人，因兩造間保護令案件，被告曾
    有故意將系爭房地門鎖鎖上，阻礙原告探視之紀錄，原告為
    避免被告藉故更換門鎖，導致原告所有權遭受侵害，遂先於
    109年5月30日以手機通訊軟體告誡被告倘若要換鎖，務必將
    更換後之電動門及大門鑰匙交付原告，但被告數日均未回應
    ，嗣於109年6月4日始回覆稱：「鑰匙我不會提供妳除非你
    要搬進來」，足認被告於109年6月間確已更換門鎖，且原告
    持先前系爭房地之電動門及大門鑰匙欲進入系爭房地時，發
    現原來的鑰匙都已無法使用。而兩造已於109年2月20日判決
    離婚確定，雙方間又有多起紛爭，原告斷無可能再繼續與被
    告同住，被告明知前情，仍藉故佯稱要原告搬回系爭房地，
    顯然毫無任何期待可能性，被告所為只在處處刁難原告，且
    惡意占用原告應有部分甚明。是以，被告擅自將系爭房地門
    鎖更換之行為，致原告無法就系爭房地為任何之使用收益，
    系爭房地至少自109年6月4日開始，均由被告一人占有使用
    當中，致原告所有權受有嚴重妨礙，被告因踰越其應有部分
    範圍，獲有相當於租金之不當得利，自屬當然。
　㈡系爭房地鄰近雲林縣明禮國小附近學區，依591租屋網路以觀
    ，與系爭房地同位於雲林縣麥寮鄉、坪數約為50坪，且建物
    同為3層樓物件之租金價額，每月租金行情約為25,000元。
    是以，被告每月占用系爭房地所獲有不當得利之租金為12,5
    00元，自109年6月起至本件於110年5月起訴止，被告獲有不
    當得利總計為137,500元。又因被告占用之情況仍持續中，
    故原告依民法第179條規定，請求被告給付自起訴狀繕本送
    達被告翌日起至兩造共有關係終止之日止，按月給付12,500
    元之租金。
　㈢並聲明：被告應給付原告137,500元，及自起訴狀繕本送達翌
    日起至清償日止，按週年利率百分之五計算之利息，並自起
    訴狀送達被告之翌日起至兩造共有關係終止之日止，按月給
    付原告12,500元。
二、被告未於言詞辯論期日到場，亦未提出書狀為任何聲明或陳
    述。
三、本院之判斷：
  ㈠原告主張系爭房地為兩造所共有，被告於109年6月間擅自將
    系爭房地之大門換鎖，致原告無法就系爭房地為使用收益等
    情，已據原告提出系爭土地及系爭建物登記謄本、本院109
    年度家護聲字第50號民事裁定、家庭暴力通報表及網路訊息
    截圖為證（見本院卷第15-29頁）。且被告已於相當時期受
    合法通知，未於言詞辯論期日到場爭執，亦未提出書狀為反
    對之陳述，依民事訴訟法第280條第3項準用同條第1項之規
    定，視同被告對原告主張之上開事實為自認，故堪信原告此
    部分主張為真實可信。
  ㈡按無法律上之原因而受利益，致他人受損害者，應交還其利
    益，此為民法第179條所明定。次按民法第818條所定各共有
    人按其應有部分，對於共有物之全部有使用收益之權，係指
    各共有人得就共有物全部，於無害他共有人之權利限度內，
    可按其應有部分行使用益權而言。故共有人如逾越其應有部
    分之範圍使用收益時，即係超越其權利範圍而為使用收益，
    其所受超過利益，要難謂非不當得利（最高法院55年度台上
    字第1949號判決意旨參照）。而無權占用他人土地，可能獲
    得相當於租金之利益，亦為社會通常之觀念（最高法院61年
    度台上字第1695號判決意旨參照）。本件被告擅自將系爭房
    地之大門換鎖，致原告無法就系爭房地為使用收益，則被告
    踰越其應有部分二分之一而占有使用系爭房地，其所受之利
    益為占有使用之價值，依其性質不能返還，故應償還其價額
    ，即相當於租金之利益，則原告依據不當得利之法律關係，
    請求被告給付相當於租金之利益，核屬有據。
  ㈢按城市地方房屋之租金，以不超過土地及其建築物申報總價
    年息百分之十為限，土地法第97條第1項定有明文，而前開
    規定，於租用基地建築房屋準用之，土地法第105條亦有明
    定。又基地租金之數額，除以基地申報地價為基礎外，尚須
    斟酌基地之位置，工商業繁榮之程度，承租人利用基地之經
    濟價值及所受利益等項，並與鄰地租金相比較，以為決定，
    並非必達申報總地價年息百分之十最高額。而所謂土地及建
    築物之總價額，依土地法施行法第25條規定，土地價額，依
    法定地價；建築物價額，依該管縣市地政機關估定之價額。
    而法定地價，依土地法第148條規定，係為土地所有人依該
    法規定所申報之地價，倘土地所有權人聲請登記而不同時申
    報地價者，以標準地價為法定地價。所謂標準地價，即由該
    管縣市地政機關依土地法第152條或第160條公告之地價，而
    土地所有權人未於公告期間申報地價者，以公告地價百分之
    80為其申報地價，平均地權條例第16條亦有明文。是以土地
    法第97條所謂之申報價額，即指該土地之申報地價而言。經
    查，系爭建物坐落在系爭土地上，系爭房地為一排建物中之
    其中1棟，西側臨台十七線道路，台十七線道路為四線道，
    系爭房地離麥寮鄉市中心約2.5公里，麥寮鄉市中心有麥寮
    分駐所、農會、全聯商店等，由系爭房地沿台十七線道路至
    麥寮鄉市中心，沿途有住家及農田，系爭房地附近沒有郵局
    、農會、學校或市場，商業活動不頻繁，但生活機能尚可等
    情，有本院110年7月28日勘驗筆錄、內政部國土測繪中心網
    路圖及現場照片在卷足稽（見本院卷第83-96頁）。本院審
    酌系爭土地之位置、工商業繁榮之程度，及系爭房地目前供
    被告居住使用，被告利用系爭土地之經濟價值及所受利益等
    情，認為兩造共有之系爭房地應以系爭土地申報地價及系爭
    建物課稅現值之年息百分之八計算相當於租金之不當得利，
    較為適當。
  ㈣據原告提出其與被告於網路對話之截圖所示（見本院卷第29
    頁），被告於109年6月4日前即已將系爭房地之大門換鎖，
    則原告請求被告給付自109年6月4日起至兩造共有關係終止
    之日止，相當於租金之不當得利，自屬有據。查系爭土地11
    0年度之申報地價為每平方公尺528元，系爭建物110年度之
    課稅現值為612,600元（見本院卷第15、113-117頁），則被
    告每月應給付原告相當於租金之不當得利數額為2,199元【
    計算式：（89.38平方公尺×528元＋612,600元）×年息8%÷12÷
    2＝2,199.31元，元以下四捨五入】。又原告是於110年5月27
    日提起本件訴訟（見本院卷第9頁），從而原告請求被告給
    付起訴前11個月（自109年6月4日起至110年5月27日止，合
    計共358日，約11.93月）相當於租金之不當得利24,189元（
    計算式：2,199×11＝24,189），及自起訴狀繕本送達被告翌
    日起至兩造共有關係終止之日止，按月給付原告2,199元，
    核屬有理，應予准許。原告超過上開範圍之請求，則無理由
    ，應予駁回。
  ㈤按給付無確定期限者，債務人於債權人得請求給付時，經其
    催告而未為給付，自受催告時起，負遲延責任，其經債權人
    起訴而送達訴狀者，與催告有同一之效力；遲延之債務，以
    支付金錢為標的者，債權人得請求依法定利率計算之遲延利
    息；應付利息之債務，其利率未經約定，亦無法律可據者，
    週年利率為百分之五，民法第229條第2項、第233條第1項前
    段、第203條分別定有明文。本件原告請求被告給付起訴前1
    1個月相當於租金之不當得利部分，未定有給付之期限，則
    此部分原告請求自起訴狀繕本送達被告之翌日即110年7月4
    日（按：本件起訴狀繕本於110年6月23日寄存送達於被告，
    自該日起算10日即110年7月3日發生送達效力，翌日即110年
    7月4日，見本院卷第47頁）起至清償日止，按週年利率百分
    之五計算之遲延利息，並未逾上開規定之範圍，亦無不合，
    應予准許。
四、綜上所述，原告依據不當得利之法律關係，請求被告給付原
    告24,189元，及自110年7月4日起至清償日止，按週年利率
    百分之五計算之利息，並自110年7月4日起至兩造共有關係
    終止之日止，按月給付原告2,199元部分，為有理由，應予
    准許。原告超過上開金額之請求，則無理由，應予駁回。
五、依民事訴訟法第389條第1項第5款規定，所命給付之金額或
    價額未逾50萬元之判決，法院應依職權宣告假執行。又依同
    法第77條之10規定，因定期給付或定期收益涉訟，以權利存
    續期間之收入總數為準；期間未確定時，應推定其存續期間
    ，但其期間超過10年者，以10年計算。查本件被告每月應給
    付原告相當於租金之不當得利數額為2,199元，以10年計算
    ，本件判決所命給付之金額共計為288,069元（計算式：2,1
    99元×12月×10年＋24,189元＝288,069元），未逾50萬元，故
    本件應由法院依職權宣告假執行。
六、本件為判決之基礎已臻明確，兩造其餘之攻擊或防禦方法及
    證據，經本院斟酌後，認為均不足以影響本判決之結果，亦
    與本案爭點無涉，自無逐一詳予論駁之必要，併此說明。
七、訴訟費用負擔之依據：民事訴訟法第79條。　　
中　　華　　民　　國　　110 　年　　11　　月　　9 　　日
                  民事第二庭    法  官  蔡碧蓉

以上正本係照原本作成。
如對本判決上訴，須於判決送達後20日內向本院提出上訴狀（須
附繕本）。如委任律師提起上訴者，應一併繳納上訴審裁判費。
中　　華　　民　　國　　110 　年　　11　　月　　9 　　日
                                書記官　鄭蕉杏